臺灣高雄地方法院民事判決  九十一年度訴字第四六號
    原      告  乙○○
    被      告  甲○○
右當事人間損害賠償事件，本院判決如左：
    主    文
原告之訴及假執行之聲請均駁回。
訴訟費用由原告負擔。
    事    實
甲、原告方面：
  一、聲明：
  （一）被告應給付原告新台幣（下同）一百五十萬元，及自起訴狀繕本送達翌日起
        至清償日止，按年息百分之五計算之利息。
  （二）訴訟費用由被告負擔。
  （三）願供擔保請准宣告假執行。
  二、陳述：
  （一）原告為坐落高雄縣燕巢鄉○○○段第二五一地號土地共有人，被告為同段鄰
        地第二五二之三地號土地所有人。依原告與其餘共有人間協議，原告所分管
        、占有、耕種之位置，與被告相鄰，並定有界樁。因原告之土地地勢較被告
        之土地為高一、二公尺，被告於民國八十五年及八十六年間整地時，均由與
        原告相鄰之土地下及原告土地下挖掘土石，以回填墊高伊之土地，但其事先
        均未做好防護措施，原告及其他耕種之人見狀曾制止被告，惟被告仍一再挖
        掘，致土地底層發生鬆動，一遇下雨即崩塌，地上農作物亦隨之受損。
  （二）八十九年間，被告又在上開土地上挖掘土石回填伊土地，因土質鬆軟加上被
        告先前多次挖掘，均未事先做好必要防治措施因而使原告分管占用耕種土地
        塌陷數公尺深，造成收成減少之損害。
  （三）違反保護他人法律，致生損害於他人者，負損害賠償責任；土地所有人開掘
        土地或建築時，不得因此使鄰地之基地動搖或發生危險，或使鄰地之工作物
        受其損害，民法第一百八十四條第二項、第七百九十四條分別定有明文。負
        損害賠償責任者，除法律另有規定外，應回復他方損害發生前之原狀，債權
        人得請求支付回復原狀所必要之費用，以代回復原狀，民法第二百一十三條
        第一項、第三項亦有明文。被告明知系爭土地屬砂質土壤，土質鬆軟不能任
        意挖掘，卻在未做好防護措施即任意挖掘造成土地塌陷損害，被告顯有故意
        或過失，而違反上開民法第七百九十四條此一保護他人之法律，且與原告分
        管占有之土地損失間有因果關係，被告之行為顯屬侵權行為。被告迄今未回
        填土地，亦拒絕修復，原告為修復系爭土地，所需費用至少一百五十萬元，
        為此提起本件訴訟。
  三、證據：提出土地登記謄本、地籍圖影本各二份、照片十二幀及戶籍謄本一份為
      證，並請求訊問證人陳哲正、蕭麗滿、黃嬌。
乙、被告方面：
  一、聲明：如主文所示。
  二、陳述：
  （一）被告自七十一年間起即於被告所有與原告土地相鄰之土地種植芭樂樹，而芭
        樂樹要種植如現在之情形至少需三年的時間，且原告係在枯死之芭樂樹旁種
        新苗，故每棵芭樂樹旁均有枯死之芭樂樹頭，由目前種植之芭樂樹加上枯死
        之芭樂樹往前推算，被告種植芭樂樹之時間應在甚早以前，而被告之芭樂樹
        係緊臨著原告共有之系爭土地種植，則被告豈有可能於八十九年間在右開土
        地上挖掘土石回填墊高自己之土地？顯見原告之主張與事實不符。
  （二）原告所有之系爭土地與被告土地相鄰之處早年設有排水工作物，嗣該排水工
        作物年久失修廢棄後，原告土地上的水仍聚往該處流，長年下來，該處受水
        流自然侵蝕致如現時地貌，且承租原告土地之證人陳美枝亦證稱：下雨時水
        都會自然流到凹陷處，因為去年大雨時現場凹陷處才坍塌的等語，顯見系爭
        土地之地貌確實係雨水侵蝕所致，要與被告無涉。
  （三）證人蕭麗滿雖證稱至原告所有之系爭土地摘野菜時，曾於現場看到挖土機，
        被告的地本來沒有那麼深，挖了以後被告的地比較深，被告在挖的是靠近原
        告土地邊界部分自己的地云云，然原告於八十七年間已將其共有分管之土地
        出租與他人，證人蕭麗滿不可能在該地向原告購買芭樂或採野菜，已見蕭麗
        滿所證係其虛構之詞。嗣鈞院就「是否親眼看到怪手在挖？」訊問證人時，
        其卻稱：只記得怪手在現場，不記得有沒有在挖云云，足見證人蕭麗滿並未
        親眼目睹被告挖地。另證人陳哲正係原告之子，其所證與鈞院勘驗現場之情
        形不符，要非可採。而原告右開土地之承租人即證人陳美枝於鈞院勘驗現場
        時證稱，其自八十七年間以其子名義承租系爭土地種植芭樂以來從未見過有
        人在現場挖土；鄰地種植芭樂之人即證人林凌麗香則稱自七十年開始就看到
        被告在系爭土地種植芭樂；七十年左右兩造土地之落差即與現在相同；被告
        在七十年左右整地後從未看到被告整地等語。又被告隔著排水溝相鄰之土地
        高度與被告土地相同，該相鄰之土地與原告相鄰土地之落差和兩造土地之落
        差亦相同，足見被告並未開挖土地而影響原告之土地。退而言之，縱認被告
        於七十年間整地時有影響原告土地，亦已逾時效期間，原告亦不得再向被告
        請求。
  （四）原告主張其占有受侵害，依民法第一百八十四條第二項規定請求賠償，惟未
        具體說明其受何損害，亦未說明被告違反何則保護他人之法律。嗣經鈞院闡
        明後，卻稱所謂保護他人之法律，包括民法第七百九十四條，惟該條文係保
        護所有權人而非占有人，又本件原告係為自己請求而非為全體共有人請求，
        是原告之主張顯無理由。
  三、證據：提出照片十五幀為證，並請求訊問證人陳美枝、林凌麗香。
丙、本院依職權勘驗現場。
    理    由
一、原告起訴主張：原告為坐落高雄縣燕巢鄉○○○段第二五一地號土地共有人，被
    告為同段鄰地第二五二之三地號土地所有人。依原告與其餘共有人間協議，原告
    所分管、占有、耕種之位置，與被告相鄰並定有界樁。因原告之土地地勢較被告
    之土地為高一、二公尺，被告於八十五及八十六年間整地時，均由與原告相鄰之
    土地下及原告土地下挖掘土石，以回填墊高伊之土地，但其事先均未做好防護措
    施，原告及其他耕種之人見狀曾制止被告，惟被告仍一再挖掘，致土地底層發生
    鬆動，一遇下雨即崩塌，地上農作物亦隨之受損。八十九年間，被告又在上開土
    地上挖掘土石回填伊土地，因土質鬆軟加上被告先前多次挖掘，均未事先做好必
    要防治措施使原告分管占用耕種土地因而塌陷數公尺深，被告顯有故意或過失，
    違反民法第七百九十四條此一保護他人法律之規定，造成原告收成減少之損害，
    其間顯有因果關係，原告爰依民法第一百八十四條第二項之規定提起本件訴訟等
    語。
二、被告則以：被告自七十一年間起即於被告所有之系爭土地種植芭樂樹，而芭樂樹
    要種植如現在之情形至少需三年的時間，且原告係在枯死之芭樂樹旁種新苗，故
    每棵芭樂樹旁均有枯死之芭樂樹頭，由目前種植之芭樂樹加上枯死之芭樂樹往前
    推算，被告種植芭樂樹之時間應在甚早以前，而被告之芭樂樹係緊臨原告共有之
    系爭土地種植，則被告豈有可能於八十九年間在右開土地上挖掘土石回填墊高自
    己之土地；另原告所有之系爭土地與被告土地相鄰之處早年設有排水工作物，嗣
    該排水工作物年久失修廢棄後，原告土地上的水仍聚往該處流，長年下來，該處
    受水流自然侵蝕致如現時地貌，此由承租原告土地之證人陳美枝之證言亦可知系
    爭土地之地貌確實係雨水侵蝕所致；另證人蕭麗滿並未親眼目睹被告挖地，且證
    人陳哲正係原告之子，其所證與本院勘驗現場之情形不符，要非可採。而依證人
    陳美枝及林凌麗香之證言，及現場與被告隔著排水溝相鄰之土地之高度與被告土
    地相同，該相鄰之土地與原告相鄰土地之落差和兩造土地之落差亦相同，足見被
    告並未開挖土地而影響原告之土地。縱認被告於七十年間整地時有影響原告土地
    ，亦已逾時效期間，原告亦不得再向被告請求等語資為抗辯。
三、原告主張坐落高雄縣燕巢鄉○○○段第二五一地號之土地為原告與他人共有，同
    段鄰地第二五二之三地號之土地為被告與他人共有之事實，業據其提出土地登記
    謄本二份為證，且經本院依職權勘驗現場屬實，復為被告所不爭執，堪信為真實
    。原告另主張被告於整地時，均由與原告相鄰之土地下及原告土地下挖掘土石，
    以回填墊高伊之土地，但其事先均未做好防護措施，致土地底層發生鬆動，一遇
    下雨即崩塌，地上農作物亦隨之受損等情，則為被告所否認，並以前開情詞置辯
    。是本件首應審究者，乃原告主張之侵權行為請求權是否罹於時效而消滅，及被
    告有無侵權行為之事實。
四、就原告主張被告於八十五、八十六年間整地而損害其系爭權利乙節，被告以原告
    此部分請求權已罹於時效而消滅等語執為抗辯。按因侵權行為所生之損害賠償請
    求權，自請求權人知有損害及賠償義務人時起，二年間不行使而消滅，民法第一
    百九十七條第一項前段定有明文。經查：原告固以證人即原告之子陳哲正之證言
    主張被告於上開期間曾挖掘系爭土地致侵害原告之權利，而證人陳哲正亦證稱：
    「被告第一次（即八十五年間）開挖時我爸爸（指原告）有去阻止」等語，是縱
    認被告於斯時有侵害原告系爭權利之事實，然原告至遲已於八十五年間知悉有損
    害發生及賠償義務人，其請求權即屬可得行使，則原告就此部分侵權行為損害賠
    償請求權之消滅時效業已完成。既原告此部分之請求權已因罹於時效而消滅，被
    告抗辯其得援用時效利益而拒絕賠償，為有理由。原告此部分之主張，為無理由
    ，不應准許。
五、本件原告另主張被告於八十九年間挖掘系爭土地致原告土地之土石崩塌，而依侵
    權行為法律關係請求被告負損害賠償責任部分，被告則否認有何侵害原告系爭權
    利之行為。次按當事人主張有利於己之事實者，就其事實有舉證之責任，民事訴
    訟法第二百七十七條定有明文。所謂舉證係指就爭訟事實提出足供法院對其所主
    張者為有利認定之證據而言，若所舉證據，不能對其爭訟事實為相當之證明，自
    無從認定其主張為真正。故主張侵權行為之當事人，應就此項事實負舉證之責任
    ，除須有損害之發生，及有責任原因之事實外，並以二者之間有相當因果關係為
    成立要件，故侵權行為賠償害之訴訟，原告須先就上述要件為相當之證明，始能
    謂其請求權存在，則原告應就被告有於八十九年間實施上開侵權行為之事實負舉
    證責任。經查：
    (1)證人即原告所有系爭土地之承租人陳美枝於本院至現場勘驗時證稱：「自八十
      七年間以我兒子名義承租土地，即從三年多前（指八十八年之前）即在此種植
      ，當時土地落差與目前情況相同。（有無見過有人在現場挖土？）從未見過。
      」等語，而證人林凌麗香亦於本院至現場勘驗時證稱：「（有無看到二造土地
      落差？）我在七十年左右看到他們整地時，高度（指土地落差）即與現在相同
      。（此後有無再看到被告整地？）從來沒有，我在這裡已經種了很多年，大約
      是在四年前有看到被告載土來填靠河岸部分。」等語，依證人陳美枝及林凌麗
      香之證言，可知兩造土地於八十九年間之落差與現在相同。雖證人即原告之子
      陳哲正到庭證稱：「我父親和他人共有一塊土地，被告土地與我們相鄰，而且
      位在我們的土地下方，被告自五、六年前，約八十五年間陸續以怪手挖土地相
      鄰地基，第一、二次相隔一年每次約挖到半公尺，第三次大約在八十九年，挖
      了六公尺，後來因為挖的面積大，引起土地坍塌，被告挖地之前，四分地大約
      種了五、六百棵芭樂樹，本來土地很平，因此造成土地流失，擋土牆崩塌。．
      ．．第三次有親眼看到被告挖相鄰的地方，因為那裡以前有種樹以樹為界，現
      在樹砍掉，還有樹頭，我看到被告挖的地方就在樹頭那裡。」云云，然其又於
      本院至現場勘驗時證稱：「二地高度（指兩造相鄰土地落差）原僅差距二台尺
      ，約膝蓋高度，現高度約一人高，係被告挖掘相鄰土地土方，填補其土地臨河
      隄岸部分，致土石流失。」云云，其前後陳述互有矛盾，尚難採取。且與證人
      陳美枝、林凌麗香前開證言不符，證人陳哲正所陳，並不可採。而依證人蕭麗
      滿所證：「大約於八十九年間在現場看到挖土機，我去的時候看到地不平，對
      方的土地本來沒有那麼深，挖了以後被告的地比較深，被告挖的是靠近原告土
      地邊界部分自己的地。因為隔太久了，我只記得有怪手在現場，不記得有沒有
      在挖。」等語，實無法憑此認定被告確以怪手挖掘其土地。再者，經本院至現
      場勘驗結果，兩地毗鄰處之土地頂處有部分土方流失，土地凹陷處有舊有之排
      水設施，皆已損壞無法使用，且被告隔排水溝與他人共有相鄰之土地與被告現
      種植芭樂樹之土地高度均相同而無任何落差，此有勘驗筆錄一份附卷可稽。則
      ，則被告如確有挖掘自己土地之土方，其現時土地即應較隔鄰土地為低，益徵
      證人陳哲正及蕭麗滿之證言應不可採。
    (2)再者，被告於其所有之土地上亦有種植芭樂樹，每棵芭樂樹旁均有枯死之樹頭
      ，芭樂樹距兩造邊界甚狹窄，此亦經本院勘驗現場屬實，且有現場照片附卷可
      佐，而證人林凌麗香亦稱：「（自何時看到被告在系爭土地種植芭樂？）約自
      七十年間開始，該土地上枯死之樹頭約自生長後七年枯死，至今已十餘年。」
      等語，被告如於八十九年間確有以怪手進入系爭土地挖掘兩造土地毗鄰處之土
      方，因現場之通道十分狹窄，應會破壞已種植十餘年現已枯死之芭樂樹頭及當
      時尚生長之芭樂樹，而非如現今現場仍種滿芭樹樂之景象，是原告主張被告於
      八十九年間以怪手進入現場挖掘土方，應不可採。
    (3)另兩地毗鄰處雖有部分土方流失，業如上述，然證人陳美枝亦稱：「下雨時水
      都會自然流到凹陷處，因為去年雨水較大，所以是去年大雨時現場凹陷處才坍
      塌的。」等語，且於現場土地凹陷處有舊有之排水施設，皆已損壞無法使用，
      亦如上述，是該上開土方流失應係肇因於雨水沖刷所致。原告上開主張，自非
      可採。且原告又無法舉出其他證據證明被告有何侵害原告系爭權利之行為，其
      主張被告應就其土方流失之損害負賠償責任，為無理由。
六、綜上所述，本件原告主張被告於八十五年及八十六年間侵害原告部分，其侵權行
    為損害賠償請求權已罹於時效而消滅；另原告亦無法證明被告於八十九年間有任
    何侵權行為之事實，是本件原告依民法第一百八十四條第二項主張被告違反同法
    第七百九十四條之規定請求被告負損害賠償責任，均無理由，應予駁回。
七、原告之訴既經駁回，其假執行之聲請即失所依據，應併予駁回。
八、原告於本院行言詞辯論期日時始聲請訊問證人蕭麗滿及黃嬌，就證人蕭麗滿之證
    言，已經本院於準備程序期日調查訊明在卷，此部分自無再予調查之必要；而證
    人黃嬌部分，依原告所陳待證事項，即「數年前被告尚未挖掘前，原告所有土地
    與被告土地之高低落差僅一、二公尺」，縱認為真，亦與前開認定不生影響。而
    證人陳文龍部分則係原告於言詞辯論終結後，始行具狀聲請訊問，亦無從予以斟
    酌。本件事證已臻明確，兩造其餘攻擊防禦方法及舉證，均核與本件判決不生影
    響，爰不一一論述，併此敘明。
九、據上論結，原告之訴為無理由，依民事訴訟法第七十八條，判決如主文。
中      華      民      國    九十一    年      五      月      十三      日
                             臺灣高雄地方法院民事第五庭
~B審判長法官  黃國川
~B法      官  汪怡君
~B法      官  吳錦佳
右為正本係照原本作成。
如不服本判決，應於送達後廿日內，向本院提出上訴狀並表明上訴理由，如於本
判決宣示後送達前提起上訴者，應於判決送達後十日內補提上訴理由書（須附繕本）。
中      華      民      國    九十一    年      五      月      十三      日
~B法院書記官  馮欽鳳
